【裁判字號】    94,訴,893
【裁判日期】    950428
【裁判案由】    建築法
【裁判全文】
臺北高等行政法院判決
                                       94年度訴字第893號
                              .
原      告  元合電腦企業社
代  表  人  甲○○
被      告  台北市政府工務局
代  表  人  莊武雄（局長）
訴訟代理人  丙○○
            丁○○
            乙○○兼送達代收.
上列當事人間因建築法事件，原告不服台北市政府中華民國94年
1 月21日府訴字第09405217900 號訴願決定，提起行政訴訟，本
院判決如下：
    主  文
原告之訴駁回。
訴訟費用由原告負擔。
    事  實
一、事實概要：
    原告於民國90年4月18日經台北市政府核准在台北市南港區
    ○○○路5段1000號2樓設立，領有台北市政府核發之北市建
    商商號（90）字第239076號營利事業登記證，前開建築物位
    於住宅區，領有被告核發之63使字第1403號使用執照，核准
    用途為「集合住宅」。原告因經營登記範圍外之資訊休閒業
    務，經台北市政府警察局南港分局同德派出所於93年6月20
    日0時30分查獲，台北市政府警察局南港分局並以93年6月25
    日北市警南分行字第09361569300號函請台北市政府建設局
    等相關機關查處，嗣經台北市商業管理處以93年8月16日北
    市商三字第09332710801號函處以原告罰鍰，並命令應即停
    止經營登記範圍外業務，同函並副知被告等相關機關依權責
    處理。案經被告審認前開建築物未經核准擅自變更使用為休
    閒文教類第1組（D-1）之資訊休閒服務場所，違反建築法第
    73 條第2項規定，乃依同法第91條第1項第1款規定，於93年
    8月20日以北市工建字第09332439000號函處前開建築物使用
    人即原告新台幣（下同）60,000元罰鍰，並命恢復原核准用
    途使用或於文到1個月內辦理用途變更或逕向目的事業主管
    機關申辦合法證照。原告不服，乃向台北市政府提起訴願，
    經遭訴願決定駁回，遂向本院提起行政訴訟。
二、兩造聲明：
  (一)原告聲明（原告未於準備程序及言詞辯論期日到場，聲明
    及陳述依其起訴狀所載）：
    原處分及訴願決定均撤銷。
  (二)被告聲明：
   1.駁回原告之訴。
   2.訴訟費用由原告負擔。
三、兩造之爭點：原處分及訴願決定是否違反一事不二罰原則？
 (一)原告主張之理由：
   1.按（84年8月2日修正之）建築法第90條（第1項）中段規定
     ：「... 得補辦手續者，令其限期補辦手續，不停止使用
     或逾期不補辦者得連續處罰... 」可知，原處分既認定原
     告擅自變更使用，則除罰鍰之外，應令原告補辦手續，惟
     原處分並無相關說明，原告亦無不適於補辦手續或不能補
     辦手續之情形，是被告違反一定之程序。退步言之，縱原
     告不適於補辦手續，被告亦應說明理由，始符於立法之意
     旨，是原處分不當，應予撤銷。
   2.本件之爭點如下：一行為同時觸犯數個違反行政義務之秩
     序罰規定，是否得予併科？抑或應有「一事不二罰」原則
     之適用？司法院釋字第337 號理由書：「... 兩者應否併
     罰，乃為適用法律之見解及立法上之問題」，揆諸我國過
     去實務界均認為此時係侵害數行政法益，固可以分別依法
     處罰，不得準用刑法視為一罪處斷之原則，此亦為被告及
     原訴願決定所持併科之見解。惟我國行政法之法制建構近
     年來日新蓬勃，立法方向上無不將行政法之一般法律原則
     落實於相關之行政法規中，朝向法治國家依法行政之目標
     積極努力。按最高行政法院80年度第2493號判決：「有法
     條競合之情形時，應視其實際情形，由該條規定中從擇其
     一條科處，不得兩條併用，予走私行為人雙重處罰」，單
     一行為同時違反數個法條，而構成法條競合時，從一重處
     罰乃法理之當然，亦均著有明例可稽。又按外國立法例如
     德國行政秩序罰法第19條規定：「同一行為觸犯規定得科
     處罰鍰之數法律或數次觸犯同一法律時，則僅處罰一罰鍰
     。觸犯數法律時，依規定罰鍰最高額之法律處罰之。但其
     他法律規定之從罰，仍得宣告之」，足見「一事不二罰原
     則」已被提升為法治國家之基本原則，成為憲法之理念。
     今日學者通說及實務之見解亦多認為，當同一行為同時觸
     犯數個法律，處罰之性質相同時，亦即兩個處罰均為行政
     秩序罰時，應採吸收主義。雖行政罰未有類似刑法總則之
     統一規定來拘束其適用，惟其屬行政行為之一種，仍應遵
     守依法行政原則及憲法比例原則，人民權利最小侵害之原
     則，故除非法律明白排除一事不二罰原則，或規定對一違
     法行為可同時採數種罰則外，不可因人民違反行政義務之
     一行為而遭數次處罰，此為我國行政法學者之通說。
   3.原告前因資訊休閒業管理自治條例被科處罰款，今被告又
     認定原告之上開同一行為係違反建築法第73條規定，爰依
     同法第90條第1項規定處60,000元罰鍰之行政處分。由於前
     後二次行政處分處罰之性質皆相同，按一事不二罰原則，
     應僅受一次之處罰，是原處分及訴願之決定有違反此原則
     ，應予撤銷。
  (二)被告主張之理由：
   1.本件相關之函示如下：
    (1)經濟部87年12月15日經商字第87230189號函釋：「主旨：
      檢送本部『研商電子遊戲機之主機板與框體查驗貼證實施
      要點及電視遊樂器或電腦附設投幣裝置營業如何登記管理
      』會議紀錄乙份，請查照。（附件）六、會議決議...（
      二）討論提案－有關業者利用電視遊樂器或電腦（磁碟、
      硬碟、光碟或網際網路）附設投幣裝置，從事營業行為，
      應歸屬於何種行業？如何管理案：一、上列營業型態，均
      非屬電子遊藝場業。二、以電腦使用網際網路之相關軟體
      及資料提供消費者，以電腦裝置磁碟片、硬碟、光碟片內
      儲存軟體資料供人遊戲等方式或類似方式，收取費用之營
      業行為，應輔導業者，依公司行號營業項目代碼表登記為
      J0000000其他娛樂業... 」。
    (2)經濟部商業司89年4 月27日經商七字第89207481號函釋：
      「主旨：關於所詢電子遊戲機疑義，復如說明，請查照。
      說明…二、有關業者利用下列設備裝置從事行為，應登記
      公司行號營業項目代碼J0000000其他娛樂業…（一）利用
      電視遊樂器裝置，提供卡匣供人操作娛樂。（二）利用電
      腦功能以磁碟、光碟供人遊戲娛樂。（三）利用電腦網際
      網路擷取遊戲供人遊戲。」。
    (3)經濟部90年3月20日經商字第09002052110號公告：「...
      二、按現行網路咖啡經營業務，係依實際經營內容，分別
      登記有飲料店、電子資訊供應服務業及其他娛樂業（須具
      體訂明），針對上開事項，本部商業司曾於89年11 月3日
      邀集各縣市政府相關單位及業者，共同研商網路咖啡業應
      如何定位及究應歸類於資訊服務業或是娛樂業項下，最後
      決議增列『資訊休閒服務業』，... 三、參照行政院主計
      處中華民國行業標準分類，小類『900休閒服務業』，凡
      從事綜合遊樂園、視聽及視唱中心、特殊娛樂場所、電子
      遊戲場業等經營及其他休閒服務之行業均屬之。本案『資
      訊休閒服務業』擬比照前揭主計處行業標準分類之精神，
      將其歸類於娛樂業項下範疇。此外，將現行『J799990其
      他娛樂業（利用電腦功能以磁碟、光碟供人遊戲娛樂，利
      用電腦網際網路擷取遊戲軟體供人遊戲，利用電腦功能播
      放ＣＤ、ＶＣＤ供人聽音樂及觀賞影片）』整併歸屬於『
      J701070資訊休閒服務業』，其定義內容為『提供場所及
      電腦設備採收費方式供人透過電腦連線擷取網路上資源或
      利用電腦功能以磁碟、光碟供人使用。』」。
    (4)經濟部90年12月28日經商字第09002284800號公告：「公
      司行號營業項目代碼表增修代碼內容…4.J701070資訊休
      閒業（原為資訊休閒服務業），提供特定場所及電腦資訊
      設備，以連線方式擷取網路上資源或以磁碟、光碟、硬碟
      、卡匣等，結合電腦裝置，供不特定人從事遊戲娛樂、網
      路交誼之營利事業。」。
    (5)經濟部92年6月30日經商字第09202136860號公告：「公司
      行號營業項目代碼表增修代碼內容….. 貳、修正部分：
      J701070資訊休閒業，指提供特定場所及電腦設備，以連
      線方式擷取網路資源或以非連線方式結合資料儲存裝置，
      供不特定人從事遊戲娛樂之營利事業。」。
   2.被告係參酌台北市政府警察局南港分局同德派出所93年6月
     20 日臨檢紀錄，台北市商業管理處93年8月16日查告函及
     被告93年8月17日現場勘查等事證，審認原告未辦理使用執
     照，擅自變更使用，經營「資訊休閒業」，核與使用執照
     所載建築物用途「集合住宅」及營利事業登記核准營業項
     目，分屬不同類組。按建築法第73條執行要點，原告實際
     從事之電腦遊戲業、資訊休閒業屬「休閒、文教類」第一
     組（D-1）為「供低密度使用人口運動休閒之場所」，而「
     集合住宅」屬住宿類第二組（H-2）為「供特定人長期住宿
     之場所」；至於獲准營業項目屬「辦公服務類」第二組（
     G-2 ），「辦公服務類」為「供商談、接洽、處理一般事
     務之場所」，故本件跨類組俱為事實，已違反建築法第73
     條第2項規定，依同法第91條第1項第1款規定，是被告處以
     前開建築物使用人即原告罰鍰，並請恢復原核准用途或於
     文到1個月內辦理用途變更或逕向目的事業主管機關申辦合
     法證照，並無違誤。又原告所為之業務行為屬資訊休閒業
     ，係經台北市商業管理處查告認定，被告自得依法處以原
     告罰鍰，原告理由純係自身因對法規認知致對原處分有所
     誤解。
   3.台北市商業管理處已於93年10月15日以北市商三字第09334
     636600號函自行撤銷93年8月16日北市商三字第0933271080
     1號函處分，蓋93年8月16日北市商三字第09332710801號函
     處分對象為「元合電腦企業社」，非「商業負責人」，按
     商業登記法第8條第3項、第9條第1項及第33條第1項規定可
     知，處分對象有誤，故予以撤銷。惟台北市商業管理處對
     原告經營登記範圍外之資訊休閒業的認定並非撤銷之理由
     ，故前開建築物違規使用為「資訊休閒業」之事實屬實。
     又由於台北市政府商業管理處既已自行撤銷93年8月16日北
     市商三字第09332710801號函處分，是本件未違反「一事不
     二罰原則」。
   4.又原告於台北市南港區○○○路○ 段1000號2 樓有下列二
     行為：一為經營登記範圍以外業務之行為，二為未經領得
     變更使用執照而變更建築物使用之行為。前者依商業登記
     法之規定，處罰非法經營登記範圍以外業務之行為，後者
     依建築法之規定，處罰未維護建築物合法使用之行為。顯
     見二者所指之違法行為並非相同，故上開二者處罰之「行
     為、要件、依據及目的」均不相同，不生一事數罰之問題
     ，此可參照91年度各級行政法院行政訴訟法律座談會決議
     ，故應分別依主管法令之規定予以裁罰。
   5.又類此情節之案件業經本院判決在案者有90年度訴字第629
     9、6798號判決、91年度訴字第331、717、726、732、819
     、1142、1545、1730號判決及最高行政法院93年度判574號
     判決可稽。
   6.此外，行政機關對人民不履行行政法上義務時，迫使人民
     履行義務或督促使人民履行與義務同一狀態，所採取之方
     式與程度均應符合比例原則，於能迫其履行實現義務之方
     法中選擇對義務人侵害最小之方法實施之，不得逾必要之
     程度，此為行政程序法第7條所明定，故被告於適用建築法
     規定予以處分時，自宜參酌。原告對於前開建築物之使用
     違反建築法第73條第2項規定，依法自應適用建築法第91條
     第1項第1款規定予以處分，且被告為阻遏前開建築物繼續
     供違規使用，暨貫徹前揭法律規定、保護公益及考量該建
     築物之違法使用狀態與嚴重程度，依建築法規定，按其所
     營事業獲利程度及影響層面所為罰鍰並限期改善或補辦手
     續之處分，且其罰鍰額度為最低額，顯未逾比例原則，併
     予敘明。
    理  由
甲、程序方面：
一、原告起訴時被告代表人為陳威仁，訴訟繫屬中，被告代表人
    變更為莊武雄，茲據新任代表人具狀聲明承受訴訟，核無不
    合，應予准許，合先明。
二、原告經合法通知，無正當理由而未於言詞辯論期日到場，核
    無行政訴訟法第218 條、民事訴訟法第386 條各款所列情形
    ，爰依被告之聲請，由其一造辯論而為判決。
乙、實體方面：
一、依建築法第2 條第1 項之規定，建築之主管機關在直轄市為
    直轄市政府。而臺北市政府業依行政程序法第15條及臺北市
    政府組織自治條例第2 條規定，以93年2 月2 日府工建字第
    09303624001 號公告，將建築法中有關該府權限事項委任被
    告辦理，因此，前開建築物是否未經核准擅自變更使用有違
    建築法第73條第2 項規定，核屬被告權限範圍，應先敘明。
二、按建築物應依核定之使用類組使用，其有變更使用類組或有
    第9 條建造行為以外主要構造、防火區劃、防火避難措施、
    消防設備、停車空間及其他與原核定使用不合之變更者，應
    申請變更使用執照。但建築物在一定規模以下之使用變更，
    不在此限；有左列情形之一者，處建築物所有權人、使用人
    、機械遊樂設施之經營者新臺幣6 萬元以上30萬元以下罰鍰
    ，並限期改善或補辦手續，屆期仍未改善或補辦手續而繼續
    使用者，得連續處罰，並限期停止其使用。必要時，並停止
    供水供電、封閉或命其於期限內自行拆除，恢復原狀或強制
    拆除：一、違反第73條第2 項規定，未經核准變更使用擅自
    使用建築物者，建築法第2 條、第73條第2 項及第91條第1
    項第1 款各定有明文。次按，本法條規定，建築物之使用應
    按其使用強度及危險指標分類、分組，類組定義如附表一，
    使用項目舉例如附表二。附表二未舉例者，由直轄市、縣（
    市）主管機關依附表一使用類組定義增列，並定期每季報請
    中央主管建築機關備查，建築法第73條執行要點第1 點第1
    項定有明文。
附表1 ：建築物使用分類（節錄）
┌───────┬────────┬────┬──────┐
│類別          │類別定義        │組別    │組別定義    │
├──┬────┼────────┼────┼──────┤
│Ｄ類│休閒、文│供運動、休閒、參│Ｄ-１健 │供低密度使用│
│    │教類    │觀、閱覽、教學之│身休閒  │人口運動休閒│
│    │        │場所            │        │之場所。    │
│    │        │                │        │            │
├──┼────┼────────┼────┼──────┤
│Ｈ類│住宿類  │供特定人住宿之場│Ｈ-２住 │供特定人長期│
│    │        │所。            │宅      │住宿之場所。│
│    │        │                │        │            │
└──┴────┴────────┴────┴──────┘
附表2 ：使用項目舉例
┌───┬────────────────────────┐
│組別  │使用項目舉例                                    │
├───┼────────────────────────┤
│Ｄ-１ │資訊休閒服務場所（提供場所及電腦設備採收費方式，│
│      │供人透過電腦連線擷取網路上資源或利用電腦功能以磁│
│      │碟、光碟供人使用之場所。）                      │
├───┼────────────────────────┤
│Ｈ-２ │集合住宅、住宅（包括民宿）。                    │
└───┴────────────────────────┘
    又經濟部90年12月28日經商字第09002284800號公告略以，
    公司行號營業項目代碼表增修代碼內容4．J701070資訊休閒
    業（原為資訊休閒服務業），提供特定場所及電腦資訊設備
    ，以連線方式擷取網路上資源或以磁碟、光碟、硬碟、卡匣
    等，結合電腦裝置，供不特定人從事遊戲娛樂、網路交誼之
    營利事業；92年6月30日經商字第092021360號公告略以，主
    旨：公告公司行號營業項目代碼表計增列二項、修正一項、
    刪除一項代碼。公告事項：公司行號營業項目代碼表增修代
    碼內容1.J701070，指提供特定場所及電腦資訊設備，以連
    線方式擷取網路資源或以非連線方式結合資料儲存裝置，供
    不特定人從事遊戲娛樂之營利事業。
三、經查，系爭建築物之核准用途為「集合住宅」，依前揭建築
    法第73條執行要點之附表1 「建築物使用分類」規定，係屬
    Ｈ類第2 組供特定人住宿之場所。原告於該址實際經營資訊
    休閒業，其經營型態依前揭經濟部90年12月28日經商字第0
    9002284800號公告及92年6 月30日經商字第092021360 號公
    告，係提供場所及電腦資訊設備，以連線擷取網路資源或以
    非連線方式結合資料儲存裝置，供不特定人從事遊戲娛樂之
    營利事業。此有被告核發之63使字第1403號使用執照存根、
    附表，及經原告現場負責人羅華凌簽名並按捺指印確認之台
    北市政府警察局南港分局同德派出所93年6 月20日臨檢紀錄
    表等影本附卷可稽。原告既有實際經營利用網路功能供消費
    者至網站擷取或下載遊戲軟體供人娛樂之情事，依經濟部公
    司行號營業項目代碼表之規定，其營業項目代碼為「J70107
    0 資訊休閒業」，定義內容為「提供特定場所及電腦資訊設
    備，以連線方式擷取網路資源或以非連線方式結合資料儲存
    裝置，供不特定人從事遊戲娛樂之營利事業。」，核屬上開
    建築法第73條執行要點規定D 類（休閒、文教類）第一組（
     D-1）之供低密度使用人口運動休閒之場所，與系爭建築物
    原核准用途為「集合住宅」，依前揭建築法第73條執行要點
    之附表1 「建築物使用分類」規定，係屬Ｈ類第2 組供特定
    人住宿之場所，二者分屬不同類別及組別，足見原告於系爭
    建築物未經申請領得變更使用執照，即擅自跨類跨組變更系
    爭建築物使用用途為資訊休閒業務。
四、至原告所指其因違反資訊休閒業管理自治條例被科處罰款，
    被告又認定原告之上開同一行為係違反建築法第73條規定，
    爰依同法第90條第1 項規定處60,000元罰鍰之行政處分，有
    違一事不二罰之原則部分。經查，台北市商業管理處已於93
    年10月15日以北市商三字第09334636600 號函自行撤銷93年
    8 月16日北市商三字第09332710801 號函處分，其理由係93
    年8 月16日北市商三字第09332710801 號函處分對象為「元
    合電腦企業社」，非「商業負責人」，按商業登記法第8 條
    第3 項、第9 條第1 項及第33條第1 項規定可知，處分對象
    有誤，故予以撤銷，有簽呈便箋及上開函文附卷足據。因此
    ，被告並無原告所指有一事二罰之問題。
五、從而，被告以原告未經申請領得變更使用執照，即擅自跨類
    跨組變更系爭建築物使用用途為資訊休閒業務為由，違反建
    築法第73條第2 項之規定，依同法第91條第1 項規定，處以
    6 萬元罰鍰，並命恢復原核准用途使用或於文到1 個月內辦
    理用途變更或逕向目的事業主管機關申辦合法證照。於法並
    無違誤。訴願決定予以維持，亦無不合。原告主張前詞，訴
    請撤銷，為無理由，應予駁回。
六、又被告已於原處分主旨及說明分別記載除罰鍰處分外，並命
    命恢復原核准用途使用或於文到1 個月內辦理用途變更或逕
    向目的事業主管機關申辦合法證照，經核合於行為時應適用
    之建築法規定。原告以84年8 月2 日修正前之建築法第90條
    第1 項中段規定：「... 得補辦手續者，令其限期補辦手續
    ，不停止使用或逾期不補辦者得連續處罰... 」，主張被告
    應令原告補辦手續，縱原告不適於補辦手續，被告亦應說明
    理由一節。查84年8 月2 日修正前之建築法已經修正，本件
    並無適用修正前法律之餘地，原告此部分主張顯屬對適用法
    律之誤解，核非有據，應併明。
據上論結，本件原告之訴為無理由，爰依行政訴訟法第98條第3
項前段、第218條，民事訴訟法第385條第1項前段，判決如主文
。
中    華    民    國    95    年     4    月   28     日
                          第三庭審判長法  官  姜素娥
                                      法  官  陳秀
                                      法  官  陳國成
上為正本係照原本作成。
如不服本判決，應於送達後20日內向本院提出上訴狀並表明上訴
理由，如於本判決宣示後送達前提起上訴者，應於判決送達後20
日內補提上訴理由書（須按他造人數附繕本）。
中    華    民    國    95    年     5    月    1     日
                                      書記官  王英傑


司法院資訊處製作；財團法人民間司法改革基金會備份。
